【裁判字號】    96,訴,4372
【裁判日期】    970408
【裁判案由】    強盜等
【裁判全文】
臺灣高雄地方法院刑事判決              96年度訴字第4372號
公  訴  人  臺灣高雄地方法院檢察署檢察官
被      告  戊○○
                    現於臺灣高雄看守所羈押中
選任辯護人  李錦臺律師
            侯重信律師
上列被告因傷害致死案件，經檢察官提起公訴（96年度偵字第
19241 號），本院判決如下：
    主  文
戊○○傷害人之身體，因而致人於死，處有期徒刑捌年陸月。
其餘被訴強盜部分無罪。
    事  實
一、戊○○與洪原正係朋友關係，戊○○於民國96年7 月1 日晚
    上11時許，與洪原正及另名友人己○○3 人一同前往高雄市
    前金區○○○路44號2 樓「LADY VISION 音樂酒館」飲酒，
    至翌日（2 日）凌晨1 時10分許，己○○先自行離去，洪原
    正則因大量飲酒處於中度酩酊之茫醉狀態，逕行走出「LADY
    VISION音樂酒館」，欲進入高雄市前金區○○○街11巷之附
    近巷弄小解。而「LADY VISION 音樂酒館」服務生丙○發現
    戊○○等人尚未買單付帳之情追出，拉住尚未離去之戊○○
    要求結清新臺幣（下同）2750元之消費款，戊○○遂尾隨洪
    原正進入巷內要求洪原正出錢買單，洪原正因茫醉神智不清
    未予回應，詎戊○○竟因而心生不耐，依一般社會通念，頭
    部（含臉部五官）係人體重要器官之所在，極其脆弱，如以
    重拳猛力毆擊他人頭部，客觀上能預見此足以導致被毆之人
    因此倒地，倘頭部未受任何防護、直接撞擊地面，頭部以此
    身體體重下墜之重力直接與質地堅硬之柏油地面相擊，等同
    使用與柏油路面堅硬之武器、以相當於被害人身體體重之力
    道毆打頭部，將使頭部受有重創，當致發生死亡結果，戊○○在主觀上尚乏死亡結果之預見，其仍基於普通傷害之犯意
    ，以拳頭重擊洪原正臉部一拳，而洪原正因臉部受重擊、向
    後仰倒，頭部遂直接撞擊地面，受有頭部右側硬膜下出血、
    頭皮下出血、腦挫傷出血及左枕骨骨折等傷害。戊○○於洪
    原正倒地不起後，自行從洪原正身上皮夾取走現金（此部分
    另為無罪判決，詳如後述），到巷口支付新台幣（以下同）
    2800元予在該處等候之丙○以結清消費款，並於1 時15分許
    ，招攔歐孟鑫所駕駛車牌號碼Y9-652號營業用小客車，預付
    200 元車資要求歐孟鑫將洪原正載返位於高雄市新興區○○○路166 號住處。歐孟鑫在將洪原正載抵住處後，察覺洪原
    正情況有異，遂報警處理，旋將洪原正送醫急救，延至同日
    下午5 時許，洪原正因傷勢過重不治死亡。
二、案經高雄市政府警察局新興分局移送及洪原正之子庚○○訴
    請臺灣高雄地方法院檢察署檢察官偵查起訴。
    理  由
壹、程序部分
    被告以外之人於審判外之言詞或書面陳述，除法律有規定者
    外，不得作為證據；又被告以外之人於審判外之陳述，雖不
    符刑事訴訟法第159 條之1 至第159 條之4 之規定，而經當
    事人於審判程序同意作為證據，法院審酌該言詞陳述或書面
    陳述作成時之情況，認為適當者，亦得為證據；當事人、代
    理人或辯護人於法院調查證據時，知有第159 條第1 項不得
    為證據之情形，而未於言詞辯論終結前聲明異議者，視為有
    前項之同意。刑事訴訟法第159 條第1 項、第159 條之5 定
    有明文。本判決所引用之各項證據資料，其屬於被告戊○○
    以外之人於審判外之言詞、書面陳述者，均據審判長於調查
    證據程序逐一提示並告以要旨，檢察官、被告及選任辯護人
    均知該等證據為被告以外之人之審判外陳述，均未於言詞辯
    論終結前聲明異議。本院審酌上開證據作成時之情況，認為
    適當，依刑事訴訟法第159 條之5 第1 項、第2 項規定，應
    均有證據能力。
貳、實體部分
  一、傷害致死部分
    (一)被告戊○○固不否認有於96年7 月1 日23時許，與被害人
      洪原正，及友人己○○等至上揭「LADY VISION 音樂酒館
      」飲酒，及因遭該店服務生要求買單，乃跟隨被害人進入
      酒館附近巷弄內要求被害人出錢買單之事實，但始終矢口
      否認有何傷害致人於死犯行，先後在警詢中辯稱：僅有發
      生拉扯，之後被害人洪原正就不慎倒地，沒有打被害人（
      參見警卷第2 頁背面）。偵查中則先後以言詞或書狀陳稱
      ：有出拳（毆打死者），但不是為了犯罪才出拳，是為了
      好意，出拳是為了讓被害人清醒、付錢，是不小心打到被
      害人頭部（參見96年度偵字第19241 號卷第9 頁、第10頁
      ）；是攔扶泥醉狀態的被害人，其間被告手只接觸到被害
      人的臉部與脖子之間，被害人往後醉倒，被告無法扶住被
      害人，是對於被害人欲行攔扶不及，致令被害人倒地死亡
      （參見前開偵查卷第49頁）。在本院訊問時則辯稱：不知
      道被害人頭部受傷，是伸手要扶被害人，結果被害人說快
      要尿出來，要伊拿錢去付帳就好，人就跌倒在地上；手只
      有接觸到被害人左臉與下巴之間，可能是在不注意之間動
      作比較緊急把被害人推倒了（參見本院卷第23頁正面、第
      46頁） 等語云云。
    (二)惟查，前開事實經過，有以下證據可以證明：
      1.證人丙○即「LADY VISION 音樂酒館」服務生對於案發
        當時經過情形，迭在警詢、偵查中、本院審理中證述：
        96年7 月1 日當晚，被告一行共有3 個人來店裡消費，
        因其等於離開時沒有結帳，所以才與另一名同事跟下去
        向被告等人表示還沒有結帳，被害人就往文武二街向內
        走去，後來被告也往該處走去，伊與同事跟過去，在巷
        子口看到被告出右手揮拳毆打被害人頭部，被害人就往
        後倒下去，後來被告就從巷內走出來拿錢結帳，消費款
        一共2750元，被告給2800元，還說不用找了（參見警卷
        第15頁、第16頁）；印象中被告揮右拳似乎打到被害人
        右下巴處，被害人當場往後摔倒，倒地後即未再起來（
        參見96年度相字第1155號卷第8 頁背面）；96年7 月1
        日當晚，被告是與被害人及另名不認識男子（指被告友
        人己○○）一起來「LADY VISION 音樂酒館」消費，到
        96年7 月2 日凌晨，該名不認識的男子先走，約早被告
        、被害人5 分鐘以內離開，被告與被害人有在店門口待
        一陣子，因為店裡從監視器看，發現被告等人還沒有買
        單，伊就從2 樓衝下去，被害人走出店門口往巷子那邊
        走，伊就拉著在後面的被告，請被告先買單之後再走，
        被告說他會買單，就往被害人走的巷子那邊走過去，伊
        與同事也一起跟過去，跟到巷子口後，看到被告、被害
        人已經站在巷子中間，交談一下，之後就有看到被告揮
        拳打被害人的左下巴與脖子中間，之後被害人就倒地，
        後來被告就拿錢來買單，該次消費款是2750元，被告給
        2800元（參見本院卷第138 頁至第141 頁）等語明確。
      2.經本院於97年2 月19日勘驗案發現場即高雄市新興區○○○街11巷口監視錄影光碟所得結果：據被告當庭陳稱
        為被害人之白髮平頭老年人先出現在畫面，一直走到牆
        壁旁在該處小解，被告隨後出現往被害人走去，與被害
        人交談後，被害人即離開牆邊，與被告面對面距離約有
        1 步，被告當時雙手插在褲袋內，二人並在交談，之後
        被害人往後退一步，被告突然左腳向前跨步並猛力揮出
        右拳，打在被害人頭部左側，被害人隨即仰倒地上，惟
        雙膝拱起，直至被告在稍後帶同計程車進入巷內，與計
        程車司機合力將被害人搬上計程車之前，被害人未再起
        身等情，亦有本院97年2 月19日審判筆錄、監視錄影畫
        面翻拍相片共4 張可佐（參見本院卷第134 頁至第136
        頁、警卷第28頁、第29頁）。核與證人丙○前開所述被
        告於巷內毆打被害人之經過情節相吻合，足以認定被告
        確有傷害被害人身體，致被害人倒地頭部直接撞擊地面
        之行為。
      3.又被害人因突受被告出拳頭重擊臉部而向後仰倒，致頭
        部直接撞擊地面，受有頭部外傷併顱內出血及嚴重腦血
        腫之嚴重傷勢，雖於96年7 月2 日凌晨，經計程車司機
        歐孟鑫將被害人載抵住處門前，發現被害人下車後跌坐
        地上，認為有異，在無法聯繫被害人家屬情形下報警處
        理，旋在當日凌晨2 時許即送抵高雄市立聯合醫院急救
        ，但仍因傷勢過重急救無效，延至同日下午5 時許該院
        醫師宣告被害人腦死，被害人家屬乃於同日下午6 時30
        分許簽署自動出院志願書辦理離院等情，除據證人歐孟
        鑫、被害人之子庚○○於警詢中供述在卷外（參見警卷
        第18頁、第13頁）；經檢察官督同法醫師相驗、解剖被
        害人屍體結果為（頭部）右側硬膜下出血、頭皮下出血
        、腦挫傷出血及右枕骨骨折，死亡原因為外傷性硬膜下
        出血之事實，復有相驗屍體證明書、法務部法醫研究所
        （96）醫剖字第0961101019號解剖報告書、法務部法醫
        研究所（96）醫鑑字第0961101019號鑑定報告書在卷足
        憑（參見96年度相字第128 頁至第141 頁），且有高雄
        市立聯合醫院96年7 月2 日開立之被害人診斷證明書、
        相關急救病歷資料、護理紀錄、自動出院志願書（參見
        96年度相字第1155號卷第24頁、第55頁至第113 頁）等
        件在卷可考，上情亦可認定。
      4.綜上所述，被告前開辯解，非但所述情節前後矛盾，亦
        與卷內客觀事證不符，顯為卸責之詞，均不足採信。
    (三)法律之適用
      1.刑法上之加重結果犯，係以行為人對於加重結果之發生
        客觀上有預見之可能，能預見而不預見者為要件。刑法
        第27 7條第2 項前段之傷害致人於死罪，係對於犯普通
        傷害罪致發生死亡結果所規定之加重結果犯，依同法第
        17條規定，以行為人能預見其死亡結果之發生而不預見
        為要件，此所謂能預見，係指客觀情形而言，與加害人
        本身主觀上有無預見之情形不同。倘加害人主觀上已有
        預見，而結果之發生又不違背其本意時，則屬刑法第13
        條第2項 所規定間接故意之範疇，無復論以加重結果犯
        之餘地。按頭部係人體重要器官之所在，極其脆弱，如
        以重拳猛力毆擊他人臉部，客觀上能預見此足以導致被
        毆之人因此倒地，倘頭部未受任何防護、直接撞擊地面
        ，頭部以此身體體重下墜之重力直接與質地堅硬之柏油
        地面相擊，等同使用與柏油路面同等堅硬之武器，以相
        當於被害人身體體重之力道毆打頭部，將使頭部受有重
        創，當致發生死亡結果，依一般社會通念，應為一般正
        常人所能知悉，客觀上所得預見，此誠屬淺顯易懂之經
        驗法則。被害人在遭被告毆打之前，已達茫醉、中度酩
        酊之情，有前揭法務部法醫研究所鑑定報告書可證。綜
        觀被告歷次於警詢、偵查、本院訊問中所述有關案發經
        過情節亦可得知，被告在出拳毆打被害人臉部當時，主
        觀上亦認知被害人已處於泥醉狀態。依前開說明，被告
        於該等情形下，應可認知當時被害人已經神智不清，其
        頭、臉部位如遭人動手毆擊，極有可能導身體失去平衡
        而倒落地面，卻仍以拳頭重擊被害人臉部一拳，該行為
        客觀上足以導致被害人死亡之結果，且此一結果亦為被
        告主觀上得以預見，應可認定。
      2.按因犯罪致發生一定之結果者，如該結果與犯罪行為間
        ，存有相當因果關係，且非行為人所不能預見其發生，
        即應就該加重結果負責；傷害致人於死罪，以傷害行為
        與死亡結果之間有因果關係，為其成立要件（最高法院
        22軍上字第674 號、24年上字第471 號、24年上字第
        1403號判例參照）。經查被告以拳頭重擊被害人臉部，
        使被害人向後仰倒，頭部直接撞擊地面受有前述傷勢，
        經送醫急救，仍因外傷性硬膜下出血不治死亡，則被害
        人之死亡與被告之傷害行為即具有因果關係甚明。
      3.按殺人與傷害致死之區別，應以有無殺意及下手加害時
        有無死亡之預見為斷，至於被害人受傷處是否致命部位
        及傷痕多寡，輕重為何？亦僅得供審判者心證之參考，
        究不能據為絕對之標準（最高法院20年非字第104 號判
        例意旨參酌）。又判斷行為人於行為當時，主觀上是否
        有殺人犯意，除應斟酌其使用之兇器種類、攻擊之部位
        、行為時之態度表示外，尚應深入觀察行為人與被害人
        間之關係、衝突之起因，行為當時所受之刺激、下手力
        量之輕重、被害人受傷之情形及行為人事後之態度等各
        項因素，綜合予以研析，而難遽因行為人持凶器揮向被
        害人之重要部位，而認其必有殺人之故意（最高法院18
        年上字第1309號及19年上字第718 號判例意旨參照）。
        經查，被告與被害人原係朋友關係，素來交好，平日頗
        受被害人照顧，被告對被害人並以乾爹相稱等情，除為
        被告自承在卷之外，並據被害人之子庚○○於偵查中證
        稱：伊認識被告，被告與被害人有生意往來，被害人有
        大力栽培被告；被害人之妻乙○○○於偵查中亦證稱：
        伊認識被告，被害人很照顧被告，之前生意上都會提拔
        被告等語在卷（參見96年度相字第1155號卷第31頁正、
        反面；同卷第34頁正、反面）；而本案又純為被告遭酒
        館服務生追索消費款，被告要求被害人要求出錢買單未
        果而起，故被告主觀上應無殺害被害人之動機。且被告
        並未使用任何武器、而係以自身肉體拳頭揮打，另僅出
        拳一次隨即終止、罷手，並於付帳買單之後，旋即招攔
        計程車，與計程車司機歐孟鑫合力將被害人搬上車並囑
        咐計程車司機歐孟鑫將被害人搭載返家之情，已據本院
        勘驗現場監視錄影光碟屬實，復據證人歐孟鑫迭於警詢
        、偵查中證述明白（參見警卷第18頁；96年度相字第
        1155 號 卷第5 頁、第6 頁）。參酌被告下手之部位、
        次數、被害人之傷勢等情，被告揮拳時並無特別瞄準，
        可認被告僅係基於普通傷害之犯意而揮擊被害人，而非
        基於殺人之決意甚明。
      4.綜上，本件事證明確，被告傷害致人於死犯行，已堪認
        定，應依法論科。
    (四)核被告所為，係犯刑法第277 條第2 項前段之傷害致人於
      死罪。爰審酌被告與被害人為朋友關係，平日深受被害人
      照顧、栽培，竟不思感恩圖報，僅因付帳細故，即揮拳毆
      打年逾七旬之高齡被害人，犯後更始終不肯誠摯面對自身
      錯誤，一再飾辭諉過，迄今更未與被害人家屬達成民事和
      解；然被告出拳僅1 次，並非蓄意造成被害人死亡，再衡
      量其之犯罪動機、目的、犯罪時所受之刺激、犯罪之手段
      、生活狀況、品行、智識程度、犯罪後之態度等一切情狀
      ，量處如主文所示之刑，以為懲儆。
二、無罪部分
  (一)公訴意旨另以：被告於前開時地出拳毆擊被害人頭部，致被
    害人當場仰倒，後腦部並撞擊地面，而不能抗拒後，隨即搜
    刮被害人身上財物，自被害人身後褲袋內取出皮夾，拿走皮
    夾內金額不詳之全部現金，因認被告另涉有刑法第328 條第
    1 項之強盜罪嫌等語。惟按，犯罪事實應依證據認定之，無
    證據不得認定犯罪事實；不能證明被告犯罪者，應諭知無罪
    之判決，刑事訴訟法第154 條第2 項、第301 條第1 項分別
    定有明文。又認定不利於被告之事實，須依積極證據，苟積
    極證據不足為不利於被告事實之認定時，即應為有利於被告
    之認定，更不必有何有利之證據；認定犯罪事實所憑之證據
    ，雖不以直接證據為限，間接證據亦包括在內，然而無論直
    接或間接證據，其為訴訟上之證明，須於通常一般之人均不
    致有所懷疑，而得確信其為真實之程度者，始得據為有罪之
    認定，倘其證明尚未達到此一程度，而有合理之懷疑存在時
    ，事實審法院復已就其心證上理由予以闡述，敘明其如何無
    從為有罪之確信，因而為無罪之判決，尚不得任意指為違法
    ，最高法院著有30年度上字第816 號、76年度台上字第4986
    號判例可資參照。
  (二)公訴意旨認被告涉有刑法第328 條第1 項強盜犯行，無非以
    被害人所以在96年7 月1 日晚上外出，係因被告來電邀約，
    聲稱要請被害人吃飯，放在被害人皮夾內，由被害人之妻乙○○○所交付之大量現金，在案發之後全部不見等情，已據
    證人庚○○、乙○○○在偵查中證述屬實。被告在偵查中亦
    坦言，在被害人倒地之後，取走被害人皮夾內全部現金，用
    以支付與被害人飲酒之消費款及計程車資等情。故被告在被
    害人無支付消費款義務，並受傷倒地處於不能抗拒之情形下
    ，擅自取走遠超過當晚兩人飲酒消費款之大額現金，主觀上
    當有不法所有之意圖等節，為其論據。
  (三)經查，被告雖堅決否認有何為自己不法所有之意圖，但亦坦
    言有於96年7 月1 日晚間7 時許，數度以持用之0000000000
    號行動電話撥打被害人所有0000000000號行動電話予被害人
    ，邀約其外出一同用餐敘舊，及於翌日（2 日）凌晨1 時許
    ，於高雄市新興區○○○街11巷巷內，於被害人倒地不起後
    ，自行取出被害人皮夾內全部現金之事實，並有證人乙○○○於偵查中，及本院審理中之證述可證；本院依職權調取之
    前開0000000000號、0000000000號行動電話之雙向通聯紀錄
    （參見本院卷第28頁至第33頁）附卷可佐，可信為真實。而
    在被告翻動被害人身體之際，被害人已因突受被告揮拳重擊
    臉部而向後仰倒，頭部直接撞擊地面地面，受有頭部外傷併
    顱內出血及嚴重腦血腫之嚴重傷勢，處於不能抗拒之情況等
    情，已如前述。則本件被告是否有刑法第328 條第1 項強盜
    犯行，應加審究者，為被告主觀上是否有為自己不法所有之
    意圖。
  (四)被告所辯：在「LADY VISION 音樂酒館」消費完畢後，因為
    被害人還未結帳就走出店外，服務生丙○要求結帳，才會跟
    被害人進入「LADY VISION 音樂酒館」附近巷內，要求被害
    人買單，從被害人身上取走現金後，其中2800元拿給服務生
    丙○付消費款、200 元支付歐孟鑫的計程車資、1600元支付
    在去「LADY VISION 音樂酒館」之前，於「六合一祿」日式
    碳烤店消費的帳款1600元等情。已據證人丙○、歐孟鑫於警
    詢、偵查中，及證人丙○於本院審理中供明在卷。證人即「
    六合一祿」日式碳烤店店長丁○○於97年1 月8 日到院，亦
    證稱：96年7 月1 日晚間，被告有與1 位年紀很大，應該有
    60 幾 歲的男子來店裡吃東西，他們在吃完東西離開時並沒
    有付帳，之後那天晚上被告有拿錢過來還，給的是現金等語
    在卷（參見本院卷第75頁正面至第77頁背面）。復有「六合
    一祿」日式碳烤店提出之96年7 月1 日帳款金額為1600元之
    「酒水單」影本在卷可稽（參見本院卷第157 頁）。而可信
    為真實。
  (五)就被告自被害人身上取走現金數額為何，據被告陳稱：只有
    4000多元，全部都拿來付酒錢、計程車車資了。雖證人乙○○○於偵查中、本院審理中一致堅稱：96年7 月1 日晚上被
    害人應被告邀約外出之前，有給被害人10000 元現金等語（
    參見96年度相字第1155號卷第34頁背面、本院卷第80頁正面
    ），惟與證人庚○○於警詢陳稱：被害人皮包內財物約8000
    元左右不見了等語（參見警卷第10頁）不符之情。再縱證人
    乙○○○記憶無誤，96年7 月1 日晚間交付予被告人現金金
    額果為10000 元，則被害人是否將現金全部攜出；如全部攜
    出，在與被告會面一起去「六合一祿」日式碳烤店、「LADY
    VISION音樂酒館」等地消費之前，是否有單獨前往其他處所
    而有其他花費等節，均有可疑。在全案無其他事證以釐清上
    開疑點情形下，依「事證有疑，利於被告」之「罪疑唯輕」
    原則，應從被告所述即被害人皮夾內現金僅4000餘元之有利
    被告認定。
  (六)再證人乙○○○證稱：被害人是因為被告聲稱要請吃飯才外
    出等情。雖與前開被告持用0000000000號行動電話雙向通聯
    紀錄所呈現，在96年7 月1 日晚間7 時許，確實均是被告主
    動撥打被害人持用之0000000000號行動電話予被害人，且不
    只1 次此情相合。但縱被告邀約被害人外出之時，已言明要
    作東請客，惟承諾作東之人，事後因故反悔拒絕付帳，依現
    實社會生活經驗，並非罕見。作客之人在店家要求付帳之際
    ，更不能以同行之人事先言明作東為由，主張拒絕付帳而逕
    行離去，亦為事理所當然。此從證人乙○○○於本院審理中
    作證時，亦不諱言：96年7 月1 日當天雖然被害人說是人家
    要請客，但因為被害人說身上沒錢，而且出去喝酒也不一定
    說人家要請就會請（參見本院卷第81頁正面）等語亦可得到
    論證。故本件並不得因證人乙○○○非親自聽聞被告承諾作
    東之證述，即認被告其後持自被害人身上取得現金支付兩人
    共同飲酒、吃飯之消費帳款此節，即謂被告主觀上當然有不
    法所有意圖。
  (七)參以被害人於本件案發後，除皮夾內現金為被告取走之外，
    身上配戴之手錶、手機並無遺失，亦據證人乙○○○於本院
    陳明在卷。經被害人之子甲○○庭呈被害人所有2 支可能於
    本件案發時配戴手錶，經本院勘驗結果，其一為勞力士錶，
    其一為豪雅錶，據被害人之子甲○○陳明，該勞力士錶市價
    約20萬至30萬元，豪雅錶亦達1 萬餘元（參見本院卷第133
    頁、第134 頁），倘被告果有強盜犯意，則在取走被害人身
    上現金之時，大可將被害人隨身攜帶之手機、高級手錶等物
    一併取走變賣，其於本件案發時，對於被害人現金以外財物
    分毫未動，僅取現金，雖當時作為在道德上至有可議，但主
    觀上是否有不法所有意圖，客觀上實存有合理懷疑。
  (八)綜上所述，公訴人所提出證明被告涉犯強盜之證據，尚未達
    於通常一般之人均不致有所懷疑，而得確信其為真實之程度
    ，既仍存有合理之懷疑，本於無罪推定之原則，自應為被告
    此部分犯嫌無罪之諭知。
據上論斷，應依刑事訴訟法第299 條第1 項前段、第301 條第1
項，刑法第277 條第2 項前段，判決如主文。
本案經檢察官王邦安到庭執行職務。
中    華    民    國    97    年    4     月    8     日
                  刑事第六庭   審判長法  官  曾逸誠
                                     法  官  王  琁
                                     法  官  陳思睿
以上正本證明與原本無異。
如不服本判決應於收受本判決後10日內向本院提出上訴書狀，並
應敘述具體理由，如未敘述上訴理由者，應於上訴期間屆滿後20
日內補提理由書狀於本院（均須按他造當事人之人數附繕本）「
切勿逕送上級法院」。
中    華    民    國    97    年    4     月    8     日
                                     書記官  何慧娟
附錄論罪科刑法條
中華民國刑法第277條
傷害人之身體或健康者，處 3 年以下有期徒刑、拘役或 1 千元以下罰金。
犯前項之罪因而致人於死者，處無期徒刑或 7 年以上有期徒刑；致重傷者
，處 3 年以上 10 年以下有期徒刑。


司法院資訊處製作；財團法人民間司法改革基金會備份。
